# データの読み込み {#data}


## 様々な形式のデータの読み込み
### csvデータの読み込み

`read_csv()`を用いる．`read.csv`でも可能．

```{r}
library(tidyverse)
d_csv <- read_csv("data/example_1.csv")
d_csv
```


### xlsxデータの読み込み

xlsxデータを読み込む．

```{r}
library(readxl)
d_excel <- read_excel("data/example_1.xlsx")
d_excel
```


### dtaデータの読み込み

Stataで用いられている`dta`データを読み込むには`haven`パッケージの`read_dta`を用いる．
SPSSの場合は`read_sav`，SASの場合は`read_sas`を使えばよい．

```{r}
library(haven)
d_dta <- read_dta("data/example_1.dta")
d_dta
```

### 変数ラベルと値ラベルの削除

もともとのデータセットに変数ラベルや値ラベルがある場合があるが，それらを除きたければ`zap_label`と`zap_labels`を用いる．個人的にはラベルは無いほうがよいと考えている（基本はコードブックなどで確認すべきこと）ので，削除する．

```{r}
d_dta <- d_dta %>% zap_label()
d_dta <- d_dta %>% zap_labels()
d_dta
```

## データの確認


```{r}
d <- read_csv("data/example_1.csv")
d
```

ケースと変数の数を確認

```{r}
dim(d)
```

変数名の確認
```{r}
names(d)
```


```{r}
summary(d)
```

```{r}
library(skimr)
skim(d)
```


```{r}
table(d$c1_1)
```

```{r}
library(janitor)

tabyl(d_dta, c1_1)
```


## データの加工と集計

データの加工と集計で主に使用するのは次の関数である．


```{r}
関数 <- c("select", "filter", "drop_na", "mutate", "summarise", "group_by","ungroup")
目的 <- c("変数を選択", "ケースを選択", "欠損値の削除", "変数の追加", "データの要約","グループ別の処理","グループ化の解除")
例 <- c("`d %>% select(var1, var2)`",
       "`d %>% filter(var1 >= 5)`",
       "`d %>% drop_na(var1, var2)`",
       "`d <- d %>% mutate(var3 = var1 + var2)`",
       "`d %>% summarise(Mean = mean(var1))`",
       "`d %>% group_by(group) %>% summarise(Median = median(var1))`",
       "`d %>% group_by(group) %>% summarise(Median = median(var1)) %>% ungroup()`")
tibble(関数,目的,例) %>% 
  knitr::kable()
```


### 変数を選択する

```{r}
d %>% select(id, c1_1)
```


`c2`を含む変数を選択する場合には`contains`を用いる．
 
```{r}
d %>% select(id, contains("c2"))
```


```{r}
関数 <- c("starts_with",
        "ends_with",
        "contains",
        "matches",
        "num_range")

一致 <- c("変数名の始まりが一致",
        "変数名の終わりが一致",
        "変数名の文字が一致",
        "正規表現で一致",
        "q01,q02,...のように一致")

tibble(関数,一致) %>% 
  knitr::kable()
```


```{r}
d %>% select(starts_with("c2"))
```

```{r}
d %>% select(ends_with("a"))
```

```{r}
d %>% select(matches("[ia]"))
```


### ケースを選択

```{r}
d %>% filter(c1_1 == 1)
d %>% filter(c1_1 != 1)
d %>% filter(c2a %in% c(1,2,3))
d %>% filter(!c2a %in% c(1,2,3))
```

### 欠損値の削除

```{r}
d %>%
  drop_na(c2a)
```

### 変数の追加

```{r}
d <- d %>% 
  mutate(random = runif(n = nrow(d)))
```

### データの要約

### グループ別の処理

### グループ化の解除




